臺灣高等法院刑事判決
111年度上訴字第584號
上  訴  人  
即  被  告  吳冠欣



上列上訴人因詐欺等案件，不服臺灣桃園地方法院110年度審金
訴字第607號，中華民國110年12月28日第一審判決（起訴案號：
臺灣桃園地方檢察署110年度少連偵字第150號；移送併案審理案
號：臺灣新北地方檢察署111年度偵字第6824號），提起上訴，
本院判決如下：
    主  文
上訴駁回。
    事  實
一、吳冠欣於民國109年10月27日前某日，加入真實姓名年籍不
    詳，微信通訊軟體暱稱「老頭」、「錢寶寶」、「爺」、「
    爸爸」(自稱「莊竣堯」，下稱「莊竣堯」）等人所屬之詐
    騙集團，與同案少年簡○勳（移由臺灣新北地方法院少年法
    庭審理）擔任收取詐騙款項再轉交予詐欺集團指定成員之「
    收水」工作，每次可獲所提取贓款之1%作為酬勞。吳冠欣加
    入上開詐騙集團後，即與該詐騙集團成員基於意圖為自己不
    法之所有，三人以上共同詐欺取財及隱匿、掩飾詐欺所得去
    向之洗錢犯意聯絡，由「莊竣堯」交付以不詳方式所取得中
    華郵政(帳號：000-00000000000000號，下稱郵政帳戶)、中
    國信託銀行(帳號：000-0000000000000號，下稱中信帳戶)
    及郵政帳戶(帳號：000-0000000000000000號)之金融卡、密
    碼等資料予吳冠欣，並由該詐騙集團其他成員於附表所示時
    間，以附表所示方式，向附表所示之李香蘭等人施以附表所
    示詐術，致李香蘭等人陷於錯誤，而分別匯款附表所示各該
    金額至指定帳戶。吳冠欣旋依指示騎乘000-000車號之普通
    重型機車搭載簡○勳前往桃園市○○區○○路0段00巷0號、156號
    、116號、268之3號等址之自動櫃員機等處提領詐騙所得款
    項，共計新臺幣（下同）33萬4,045元後，再至新北市八里
    區某河堤將所領款項交付「莊竣堯」，即以此現金領出、交
    付方式製造金流斷點而隱匿、掩飾詐欺所得之去向。嗣因李
    香蘭等人發覺遭騙並報警處理，經警調閱相關自動櫃員機監
    視器錄影畫面比對追查，始循線查悉上情（本案非吳冠欣參
    加犯罪組織後之首次犯行，所涉違反組織犯罪條例部分業經
    另案起訴）。
二、案經李香蘭、莊麗莎、陳小莉、胡書敏、尹鶴璇、陳秋文告
    訴而由桃園市政府警察局龜山分局報請臺灣桃園地方檢察署
    偵查起訴，及由臺灣新北地方檢察署檢察官移送併案審理（
    併案部分與經起訴之告訴人莊麗莎部分為同一事實）。
    理  由
壹、程序方面
一、證據能力部分：
㈠、本判決下引具傳聞性質之各項供述證據經本院於審判期日調
    查證據時提示並告以要旨後，未據當事人於言詞辯論終結前
    就證據能力部分有所異議（見本院卷第145至147頁），本院
    復查無該等證據有違背法定程序取得或顯不可信之外部情狀
    ，揆諸刑事訴訟法第159條之5規定，應均有證據能力。
㈡、至本件認定事實所引用之非供述證據，並無證據證明係公務
    員違背法定程序所取得，亦查無顯不可信或不得作為證據之
    情形，且經本院於審判期日依法進行證據之調查、辯論，亦
    應有證據能力。
二、被告吳冠欣經本院合法傳喚，有本院送達證書在卷足憑（見
    本院卷第91、93頁），然無正當理由未於審判期日到庭，爰
    不待其陳述，逕為一造辯論判決。　　　　
貳、認定犯罪事實所憑之證據及理由：
一、被告於本院審理時未到庭，惟前揭犯罪事實，業據被告於警
    詢、偵訊及原審均坦承不諱（見少連偵150號卷第7至14頁、
    第261至263頁；少連偵291號卷第5至7頁反面、第166至169
    頁；原審卷第59、65頁；被告所提上訴理由狀內亦未否認上
    情，僅請求從輕量刑，見本院卷第41頁），核與證人即同案
    少年簡○勳、證人莊竣堯、證人即告訴人李香蘭、莊麗莎、
    陳小莉、胡書敏、尹鶴璇、陳秋文等人於警詢中所為之證述
    （見少連偵150號卷第23至30頁、第39至42頁、第43至46頁
    、第47至49頁、第51至55頁、第57至59頁、第61至65頁；少
    連偵291號卷第8至10頁反面、第11至13頁）大致相符，並有
    告訴人李香蘭所提自動櫃員機匯款交易明細（見少連偵150
    號卷第80頁）、告訴人莊麗莎所提臺灣企銀（起訴書誤載為
    臺灣銀行）存摺封面及內頁所示帳戶明細、與詐騙集團之對
    話紀錄、全家超商、統一超商、OK超商MY CARD購買明細暨
    發票（見少連偵150號卷第93至106頁）、告訴人陳小莉所提
    自動櫃員機匯款交易明細暨金融卡影本（見少連偵150號卷
    第114至115頁）、告訴人胡書敏所提網路銀行轉帳成功畫面
    擷圖（見少連偵150號卷第124頁）、告訴人尹鶴璇所提郵政
    自動櫃員機交易明細（見少連偵150號卷第131至132頁）、
    告訴人陳秋文所提網路銀行交易紀錄畫面擷圖（見少連偵15
    0號卷第151至174頁）、車輛詳細資料報表（見少連偵150號
    卷第175頁）、路口及至超商提領款項之監視器錄影畫面（
    見少連偵150號卷第185至201頁、第96至97頁）等件附卷可
    稽，足認被告前揭任意性自白確與事實相符，應堪採信。
二、按共同正犯，係共同實行犯罪行為之人，在共同意思範圍內
    ，各自分擔犯罪行為之一部，相互利用他人之行為，以達其
    犯罪之目的，其成立不以全體均參與實行犯罪構成要件之行
    為為要件。又共同正犯之意思聯絡，原不以數人間直接發生
    者為限，即有間接之聯絡者，亦包括在內。如甲分別邀約乙
    、丙犯罪，雖乙、丙間彼此並無直接之聯絡，亦無礙於其為
    共同正犯之成立（最高法院77年台上字第2135號判例意旨參
    照），是以共同之行為決意不以共同正犯間均相互認識為要
    件。而電話或通訊軟體詐騙集團之犯罪型態，自籌設機房、
    收集人頭電話門號及金融機構帳戶、撥打電話或傳送訊息實
    行詐騙、自人頭帳戶提領款項、或直接自被害人處取得現金
    或財物，乃係需由多人縝密分工方能完成之犯罪，其參與實
    行各個分工之人，縱非全然認識或確知彼此參與分工細節，
    然其等對於各別係從事該等犯罪行為之一部既有所認識，且
    以共同犯罪意思為之，即應就加重詐欺取財所遂行各階段行
    為全部負責。查本案被告所屬詐欺集團成員係以附表所示方
    式對告訴人李香蘭等人施以詐術，令其等陷於錯誤後，依照
    集團之指示，將款項匯入該集團事先取得並掌控之帳戶內，
    再由被告夥同少年簡○勳前往領款後轉交「莊竣堯」，各成
    員所為不僅均係該詐欺集團犯罪計畫之重要環節，且皆係以
    自己共同犯罪之意思，各分擔犯罪構成要件之行為或犯罪構
    成要件以外之行為，是被告與實際接觸被害人實行詐術之成
    員間，縱非全然認識或確知彼此參與分工細節，然對於其自
    身與該集團成員係各別從事所屬詐欺集團整體犯罪行為之一
    部有所認識，進而基於共同之犯罪意思而為之，並相互利用
    他人之行為，以遂行犯罪之目的，揆諸前揭說明，被告與少
    年簡○勳、「莊竣堯」暨其等所屬詐欺集團其他分工成員間
    ，就本案犯行有犯意聯絡及行為分擔，應論以共同正犯，就
    所參與犯行所生之全部犯罪結果共同負責。
三、綜上所述，本案事證明確，被告犯行均堪認定，皆應依法論
    科。
參、論罪部分：
一、核被告就附表編號1至6所為，均係犯刑法第339條之4第1項
    第2款之三人以上共同詐欺取財罪。又上開加重詐欺罪為法
    定刑1年以上7年以下有期徒刑之罪，屬洗錢防制法第3條第1
    款所規定之特定犯罪，而本案詐欺集團成員，係以上開方式
    對告訴人李香蘭等人施以詐術，令其等陷於錯誤後，依照集
    團之指示，將款項匯入該集團事先取得如附表所示帳戶內，
    依該等帳戶之交易明細資料等金流紀錄可對應找出各告訴人
    所匯入之款項，即可特定該等款項屬於本案詐欺之特定犯罪
    所得，被告再與少年簡○勳、「莊竣堯」配合，依指示提領
    款項後層層轉交上手，而無法知悉實際取得款項之人，客觀
    上顯已製造金流斷點，使該詐欺集團得以藉此掩飾、隱匿該
    等詐欺犯罪所得之去向，是被告所為非僅係為詐欺集團取得
    犯罪所得，並係兼為洗錢防制法第2條第2款之洗錢行為，亦
    應論以同法第14條第1項之一般洗錢罪。
二、被告與少年簡○勳、「莊竣堯」暨其等所屬詐欺集團其他分
    工成員間，就本案犯行有犯意聯絡及行為分擔，應論以共同
    正犯，就所參與犯行所生之全部犯罪結果共同負責。
三、被告所犯上開加重詐欺及一般洗錢罪，屬一行為觸犯數罪名
    之想像競合犯，應依刑法第55條前段規定，從一重依刑法第
    339條之4第1項第2款之三人以上共同詐欺取財罪處斷。　　
四、詐欺取財罪既係為保護個人之財產法益而設，則關於行為人
    詐欺犯罪之罪數計算，除非存在時間或空間上之全部或局部
    之重疊關係，否則應依遭受詐騙之被害人人數定之。被告所
    犯附表編號1至6所示六罪，各係對不同被害對象施行詐術而
    騙得財物，其所侵害之被害人財產法益均具差異性，犯罪行
    為亦各自獨立，明顯可分，應予分論併罰。
五、按犯洗錢防制法第14條之罪，在偵查或審判中自白者，減輕
    其刑，洗錢防制法第16條第2項定有明文。復按想像競合犯
    係一行為觸犯數罪名，行為人犯罪行為侵害數法益皆成立犯
    罪，僅因法律規定從一重處斷科刑，而成為科刑一罪而已，
    自應對行為人所犯各罪均予適度評價，始能對法益之侵害為
    正當之維護。因此法院於決定想像競合犯之處斷刑時，雖以
    其中最重罪名之法定刑作為裁量之準據，惟具體形成宣告刑
    時，亦應將輕罪之刑罰合併評價。基此，除非輕罪中最輕本
    刑有較重於重罪之最輕本刑，而應適用刑法第55條但書規定
    重罪科刑之封鎖作用，須以輕罪之最輕本刑形成處斷刑之情
    形以外，則輕罪之減輕其刑事由若未形成處斷刑之外部性界
    限，自得將之移入刑法第57條或第59條之科刑審酌事項內，
    列為是否酌量從輕量刑之考量因子。是法院倘依刑法第57條
    規定裁量宣告刑輕重時，一併具體審酌輕罪部分之量刑事由
    ，應認其評價即已完足，尚無過度評價或評價不足之偏失（
    最高法院109年度台上字第3936號判決意旨參照）。查被告
    於偵查及原審均坦承夥同少年簡○勳至自動櫃員機領款後再
    轉交上手「莊竣堯」之行為，應認其就所犯洗錢防制法第14
    條第1項之一般洗錢罪已為自白，揆諸前揭說明，即應依洗
    錢防制法第16條第2項之規定減輕其刑，並由法院依刑法第5
    7條量刑時一併衡酌此減輕其刑事由，併此敘明。
肆、維持原判決之理由：
一、原判決認被告本案所為均事證明確，係犯前揭三人以上共同
    詐欺取財罪及一般洗錢罪，並以行為人之責任為基礎，審酌
    現今社會詐欺事件層出不窮、手法日益翻新，政府及相關單
    位無不窮盡心力追查、防堵，大眾傳播媒體更屢屢報導民眾
    被詐欺，甚至畢生積蓄因此化為烏有之相關新聞，被告不思
    依循正途獲取穩定經濟收入，竟貪圖不法錢財，率然加入詐
    欺集團，價值觀念偏差，破壞社會治安，應受相當非難，損
    害告訴人之權益，兼衡告訴人所受之損害輕重不同、被告參
    與之程度、犯後坦承所有犯行，核與洗錢防制法第16條第2
    項審判中自白減刑規定相符、迄今尚未與告訴人達成和解而
    未賠償損失、素行及於原審審理時自陳國中畢業之智識程度
    、入監前從事服務業之工作、月薪約2萬元等一切情狀，分
    別量處如附表「原判決主文」欄所示之刑，再衡酌本案被告
    所犯各罪之犯罪類型相近，手段、動機及目的相類，所侵害
    者屬可替代或回復之財產法益，責任非難重複性高，整體評
    價其應受矯治之程度後，定其應執行刑為有期徒刑2年，暨
    敘明被告本案犯罪所得3,340元應予沒收、追徵等節，認事
    用法均無違誤，量刑、所定執行刑及沒收之諭知亦屬妥適，
    應予維持。
二、被告上訴意旨雖主張因父親當時剛過世、母親身體也不是很
    好，不懂事才加入詐騙集團遭利用為賺錢工具，先前並無犯
    罪前科，現已知悔改，並認真上班賺錢，幫忙負擔家中經濟
    等情，認原判決量刑過重等語。惟按關於刑之量定，係實體
    法上賦予法院得為自由裁量之事項，倘其未有逾越法律所規
    定之範圍，或濫用其權限，即不得任意指摘為違法。查原審
    於量刑時已依刑法第57條規定以行為人之責任為基礎，於理
    由內說明其審酌該條所列情狀後之量刑事由，其中並已審酌
    被告犯罪後坦承犯行（此為符合輕罪洗錢罪部分依洗錢防制
    法第16條第2項自白減刑之事由）此節，以被告本案所犯情
    節，其於詐欺集團中之分工為向車手收款後轉繳上手暨各告
    訴人所受損失不輕等情觀之，原審量刑並未逾越法定裁量範
    圍，亦無明顯違反罪刑相當原則之濫用權限情形。況本案被
    告所犯三人以上共同詐欺取財罪之法定最低刑度為有期徒刑
    1年，衡酌被告上情及各告訴人所受損失程度後，原審僅各
    量處被告有期徒刑1年2月至1年5月不等，不過較法定最低刑
    度多2到5個月而已，顯已從最低度刑量起，自難認有何量刑
    過重之處。其餘上訴意旨所指各情，復非應撤銷原判決改判
    較輕之刑之事由，是被告上訴意旨為無理由，應予駁回。
據上論斷，應依刑事訴訟法第368條、第371條，判決如主文。
本案經檢察官蔡顯鑫到庭執行職務。
中　　華　　民　　國　　111 　年　　5 　　月　　12　　日
                  刑事第二十庭  審判長法　官  王復生
                                      法　官  蕭世昌
                                      法　官  張紹省
以上正本證明與原本無異。
如不服本判決，應於收受送達後20日內向本院提出上訴書狀，其
未敘述上訴之理由者並得於提起上訴後20日內向本院補提理由書
（均須按他造當事人之人數附繕本）「切勿逕送上級法院」。
                                      書記官  莫佳樺
中　　華　　民　　國　　111 　年　　5 　　月　　12　　日
附錄：本案論罪科刑法條全文
中華民國刑法第339條之4
犯第339條詐欺罪而有下列情形之一者，處一年以上七年以下有
期徒刑，得併科1百萬元以下罰金：
一、冒用政府機關或公務員名義犯之。
二、三人以上共同犯之。
三、以廣播電視、電子通訊、網際網路或其他媒體等傳播工具，
    對公眾散布而犯之。
前項之未遂犯罰之。

洗錢防制法第2條
本法所稱洗錢，指下列行為：
一、意圖掩飾或隱匿特定犯罪所得來源，或使他人逃避刑事追訴
    ，而移轉或變更特定犯罪所得。
二、掩飾或隱匿特定犯罪所得之本質、來源、去向、所在、所有
    權、處分權或其他權益者。
三、收受、持有或使用他人之特定犯罪所得。
　　
洗錢防制法第14條
有第二條各款所列洗錢行為者，處七年以下有期徒刑，併科新臺
幣五百萬元以下罰金。
前項之未遂犯罰之。
前二項情形，不得科以超過其特定犯罪所定最重本刑之刑。

附表：
 告訴人 詐騙時間、方式 匯款時間 匯款金額(新臺幣) 匯入帳戶 原判決主文 1 李香蘭 109年10月29日詐騙集團冒充網購客服佯稱：前所購買消脂茶1個月份，因業務操作錯誤，將自動扣款1年份等語。嗣再冒充中信銀行客服佯稱：請確認是否已遭扣款，並指示匯款至指定帳戶等語。 109年10月29日17時41分 29,989 000-0000000000000(邱天涯申辦，經高雄地檢以110年偵字5132號為不起訴處分) 吳冠欣犯三人以上共同詐欺取財罪，處有期徒刑壹年貳月。    109年10月29日18時04分 30,000 000-00000000000000(楊詩慧申辦，現由新北地檢以110年偵字16850號偵辦中)     109年10月29日18時11分 30,000   2 莊麗莎 109年10月29日詐騙集團冒充網購客服佯稱：因工作人員操作錯誤，誤將其升級為VIP，每月將自動扣款1098元，詢問是否得授權幫忙解除自動扣款等語。嗣冒充台企銀客服佯稱：請其前往ATM操作解除自動扣款等語。 109年10月29日16時47分 100,000 000-00000000000000(邱天涯申辦，經高雄地檢以110年偵字5132號為不起訴處分) 吳冠欣犯三人以上共同詐欺取財罪，處有期徒刑壹年肆月。     30,000 000-0000000000000(邱天涯申辦，經高雄地檢以110年偵字5132號為不起訴處分)     109年10月29日17時 30,000 000-00000000000000(邱天涯申辦，經高雄地檢以110年偵字5132號為不起訴處分)      60,000 000-0000000000000(邱天涯申辦，經高雄地檢以110年偵字5132號為不起訴處分)      10,000 000-00000000000000(楊詩慧申辦，現由新北地檢以110年偵字16850號偵辦中)     109年10月29日18時58分 MY CARD點數市值130,000元 拍照以LINE傳送明細予暱稱「李家樂」之詐騙集團成員  3 陳小莉 109年10月29日詐騙集團冒充東森購物客服佯稱：前所網購之雞肉，因工作人員操作錯誤，多購買20幾筆，若要取消，便依指示操作等語。嗣冒充中信銀行客服指示操作取消扣款，並指示匯款至指定帳戶等語。 109年10月29日18時44分 29,031 000-0000000000000000(蕭中秀申辦，經橋頭地檢以110年偵字3988號為不起訴處分) 吳冠欣犯三人以上共同詐欺取財罪，處有期徒刑壹年參月。    109年10月29日18時58分 29,987      109年10月29日19時24分 28,985      109年10月29日19時27分 29,987   4 胡書敏 109年10月27日詐騙集團冒充曲易網購客服佯稱：因平台遭駭客攻擊，自動下訂單將扣款15120元，需要提供信用卡公司電話，並依照指示操作將金錢匯款至指定帳戶等語。 109年10月27日18時55分 99,989 000-00000000000000(趙伯興申辦，現由臺南地檢以109年偵字22847號偵辦中) 吳冠欣犯三人以上共同詐欺取財罪，處有期徒刑壹年貳月。 5 尹鶴璇 109年10月27日詐騙集團冒充東森購物客服佯稱：前購買之置物櫃重複刷卡20筆，惟會幫忙取消等語。嗣後冒充中信銀行客服、郵局人員佯稱：按照指示操作，並匯款至指定帳戶等語。 109年10月27日 26,016 000-00000000000000(趙伯興申辦，現由臺南地檢以109年偵字22847號偵辦中) 吳冠欣犯三人以上共同詐欺取財罪，處有期徒刑壹年貳月。     17,189   6 陳秋文 109年10月27日詐騙集團冒充東森購物客服佯稱：因系統遭駭客入侵，導致多刷了10筆交易等語。嗣冒充花旗銀行客服：依照指示操作APP，並轉帳至指定帳戶等語。 109年10月28日1時25分 99,987 000-00000000000000(高宜蕙申辦，經橋頭地檢以110年偵字3988號聲請簡易判決處刑) 吳冠欣犯三人以上共同詐欺取財罪，處有期徒刑壹年伍月。未扣案之犯罪所得新臺幣參仟參佰肆拾元沒收，於全部或一部不能沒收或不宜執行沒收時，追徵其價額。    109年10月28日22時23分 99,988 000-0000000000000000(陳衍安申辦，現由本署以110年偵字12010號偵辦中)     109年10月29日0時20分 99,989 000-0000000000000000(陳衍安申辦，現由本署以110年偵字12010號偵辦中)     109年10月29日0時24分 49,987      109年10月29日0時29分 49,987 000-0000000000000000(陳衍安申辦，現由桃園地檢以110年偵字12010號偵辦中)     109年10月29日0時30分 27,123      109年10月29日20時12分 27,123 000-0000000000000000(蕭中秀申辦，經橋頭地檢以110年偵字3988號為不起訴處分)     109年10月30日15時59分 99,989 000-00000000000000(鄭堃成申辦，現由新北地檢以110年偵字15952號偵辦中)     109年10月30日16時1分 99,989 000-0000000000000000(廖亦祥申辦，現由新北地檢以110年偵字15952號偵辦中)